ACORDAO-COMPLETO-2347662

ACÓRDÃO 3466/2019 ATA 16/2019 - SEGUNDA CÂMARA

VISTOS, relatados e discutidos os presentes autos de Tomada de Contas Especial, nos quais são apreciados Embargos de Declaração opostos em face do Acórdão 9532/2017-TCU-Segunda Câmara;
ACORDAM os Ministros do Tribunal de Contas da União, reunidos em Sessão da 2ª Câmara, ante as razões expostas pelo Relator, em:
9.1. não conhecer dos Embargos de Declaração interpostos por Rogério Márcio Mariano Neto, por serem intempestivos;
9.2. conhecer dos Embargos de Declaração interpostos por José da Cruz Gouvêa Neto, com fundamento no art. 34 da Lei 8.443/1992, c/c art. 287 do Regimento Interno desta Corte de Contas, para, no mérito, rejeitá-los;
9.3. dar ciência da presente deliberação aos embargantes, ressaltando-se que o Relatório e o Voto que a acompanham podem ser consultados no endereço www.tcu.gov.br/acordaos.

Embargos de declaração interposto por José da Cruz Gouvêa Neto e Rogério Marcio Mariano contra o Acórdão 9.532/2017-2ª Câmara.

Segunda Câmara

Centro de Controle Interno da Marinha.

3. Interessados/Responsáveis/Recorrentes:
3.1. Interessado: Centro de Controle Interno da Marinha (00.394.502/0104-50).
3.2. Responsáveis: Dilma Ferreira dos Reis (XXX.296.487-XX); Iná Marinho Rabello (XXX.043.469-XX); José da Cruz Gouvêa Neto (XXX.062.244-XX); RF - Incorporações Imobiliárias Ltda. (65.158.750/0001-31); Rogério Marcio Mariano (XXX.641.476-XX).

13.1. Ministros presentes: Ana Arraes (Presidente), Aroldo Cedraz (Relator) e Raimundo Carreiro.
13.2. Ministros-Substitutos presentes: Marcos Bemquerer Costa e André Luís de Carvalho.

ACORDAO-COMPLETO-2433313

Acórdão de Relação 10943/2020 - Segunda Câmara

Acórdão de Relação

ACORDAO-COMPLETO-2529073

Acórdão de Relação 1868/2022 - Segunda Câmara

ACORDAO-COMPLETO-2526187

Acórdão de Relação 567/2022 - Segunda Câmara

AROLDO CEDRAZ

Adoto como Relatório a bem lançada instrução do auditor responsável pelo exame do processo no âmbito da Secretaria de Recursos (peça 339) , aprovada de modo uniforme no âmbito da referida unidade técnica (peças 340-341) :
"INTRODUÇÃO
1.	Trata-se de embargos de declaração opostos por José da Cruz Gouvêa Neto (peça 330) e Rogério Márcio Mariano Neto (peças 331 a 333) , contra o Acórdão 9532/2017-TCU-Segunda Câmara (peça 313) , de relatoria do Ministro Aroldo Cedraz, vazado nos seguintes termos:
9.1. com fundamento nos art. 32, inciso I e 33, da Lei 8.443/1992 e art. 285, caput, do Regimento Interno-TCU, conhecer dos Recursos de Reconsideração interpostos por Rogério Márcio Mariano Neto e José da Cruz Gouvêa Neto para, no mérito, negar-lhes provimento;
9.2. dar ciência da deliberação aos recorrentes. 
HISTÓRICO
2.	Originalmente, examinou-se tomada de contas especial instaurada pela então Diretoria de Contas da Marinha, para apurar prejuízo causado em razão de irregularidades constatadas no financiamento e na construção de casas do empreendimento "Moradas do Tinguí", no município do Rio de Janeiro/RJ, contratado pela Caixa de Construções de Casas para o Pessoal da Marinha (CCCPM) junto à empresa RF Incorporações Imobiliárias Ltda.
2.1.	Durante a execução das obras, a presidência da CCCPM autorizou realização de pagamentos parciais à empresa RF, equivalentes a 80% do valor total dos imóveis, desde que comprovada construção de 80% do cronograma físico de cada imóvel, deixando 20% para serem pagos somente na entrega das chaves e assinatura da escritura.
2.2.	A contratada, no entanto, instituiu termo de anuência, sem consultar a CCCPM, por meio do qual o mutuário concordava em assinar escritura particular de compra e venda, mediante promessa da empresa de que entregaria o imóvel pronto e acabado no prazo de 45 a 60 dias. A empresa, assim, recebia a totalidade dos recursos financeiros da CCCPM, ainda que não concluísse a construção das casas conforme avençado.
2.3.	Em setembro de 2003, após comunicação de atraso na entrega de imóvel a um mutuário, o Departamento de Engenharia da CCCPM promoveu vistoria no empreendimento, tendo sido constatado que 26 imóveis estavam inacabados, em estágios diversos de construção, e que o canteiro de obras tinha sido abandonado pela construtora.
2.4.	Diante do acordo não cumprido pela contratada e para honrar o compromisso assumido com os mutuários, a CCCPM despendeu recursos próprios no montante de R$ 902.671,74 para concluir a construção e para regularização das casas inacabadas, cujos pagamentos já tinham sido integralmente realizados à empresa RF.
2.5.	Por meio do Acórdão 5176/2014-TCU-Segunda Câmara (peça 225) , de relatoria do Ministro André Luís de Carvalho, esta Corte julgou irregulares as contas de José da Cruz Gouvêa Neto e Rogério Márcio Mariano Neto (chefes do Departamento de Operações Imobiliárias à época dos fatos) , condenando-os solidariamente em débito, juntamente com a empresa RF Incorporações Imobiliárias Ltda, e aplicando-lhes multas individuais.
2.6.	Em suma, restou consignado que a CCCPM era agente financiador da obra e não deveria arcar com os custos para construção dos imóveis. Os ora embargantes, portanto, foram responsabilizados por terem autorizado pagamentos sem a contraprestação integral da entrega das casas do empreendimento Moradas do Tinguí - Campo Grande, Rio de Janeiro (RJ) . Os demais gestores e servidores do órgão não foram condenados, pois não restou demonstrado nos autos as respectivas participações nas irregularidades.
2.7.	Irresignados, os responsáveis interpuseram recursos de reconsideração (peças 266 a 277 e 281) , que foram conhecidos, mas desprovidos no mérito pelo Acórdão 9532/2017-TCU-Segunda Câmara (peça 313) .
2.8.	Nesse momento, ingressam com embargos de declaração, que passam a ser analisados.
ADMISSIBILIDADE
3.	Quanto aos requisitos gerais para conhecimento do recurso, observa-se que o expediente oposto por Rogério Márcio Mariano (peças 331 a 333) é intempestivo, senão vejamos.
3.1.	O representante do responsável foi notificado do julgado embargado em 15/11/2017, conforme aviso de recebimento à peça 336, enquanto a interposição dos embargos ocorreu em 29/11/2017 (peça 331, p. 1) .
3.2.	O prazo de 10 (dez) dias, previsto no artigo 287, §1º, do Regimento Interno para oposição de embargos, findou em 25/11/2017, tendo sido prorrogado para 27/11/2017, considerando-se que o termo final deve ocorrer em dia útil, nos termos do artigo 19, §2º, da Resolução/TCU 170/2004:
§ 2º Se o vencimento recair em dia em que não houver expediente na unidade do Tribunal em que deva ser cumprido o ato, o prazo será prorrogado para o primeiro dia útil imediato.
3.3.	O recurso apresentado por Rogério Márcio Mariano Neto, portanto, não merece conhecimento, eis que oposto após 27/11/2017. Cabe esclarecer, de qualquer modo, que o responsável poderá ingressar com recurso de revisão, caso entenda oportuno e pertinente, desde que atenda aos requisitos estabelecidos no artigo 35 da Lei 8.443/1992.
3.4.	Quanto ao recurso apresentado por José da Cruz Gouvêa Neto, verifica-se que é tempestivo, uma vez que apresentado dentro do prazo recursal de 10 (dez) dias, considerando a notificação em 16/11/2017 (peça 334) e a oposição de embargos em 27/11/2017, também levando em consideração o termo final em dia útil, nos termos do artigo 19, da Resolução/TCU 170/2004.
3.5.	A peça atende, ainda, ao princípio da singularidade recursal, e o recorrente possui interesse e legitimidade recursal, pois trata-se de responsável já arrolado nos autos, nos termos do artigo 144, § 1º, do RI/TCU.
3.6.	Quanto ao requisito específico de admissibilidade, em conformidade com o art. 287, caput, do Regimento Interno (RI/TCU) , os embargos de declaração devem ser utilizados quando houver obscuridade, omissão ou contradição em acórdão do Tribunal, devendo o recorrente apontar o vício que pretende impugnar no corpo da decisão.
3.7.	No caso em exame, o embargante aponta supostas omissões no acórdão embargado, alegando que o decisum desta Corte omitiu "análise de diversas questões recursais trazidas aos autos" (peça 330, p. 2) . Restou atendido, portanto, o requisito específico de admissibilidade destes embargos. A efetiva existência das omissões apontadas será objeto do mérito do recurso.
3.8.	Nestes termos, passa-se a análise de mérito apenas do recurso apresentado por José da Cruz Gouvêa Neto.
MÉRITO
4.	Delimitação
4.1.	Constitui objeto dos embargos verificar se houve omissão na apreciação de questões preliminares e de mérito do recurso de reconsideração relacionados a:
	i) responsabilização nos autos;
	ii) multa aplicada aos responsáveis;
	iii) documentos e provas que fundamentaram a condenação; e
	iv) forma de apuração do débito imputado.
5.	Da responsabilização nos autos
5.1.	O embargante aponta omissão no acórdão que apreciou seu recurso, uma vez que não teria sido examinado o argumento de defesa que contestou o julgamento pela regularidade com ressalva das contas de Dilma Ferreira dos Reis e Iná Marinho Rabello (item 9.4 do julgado) .
5.2.	Entende que houve ofensa e contradição ao disposto no artigo 12, §2º, e artigo 16, inciso II, da Lei Orgânica do TCU, pois seria incongruente que responsáveis por um mesmo fato (que inclui débito solidário) tivessem julgamentos distintos. Considera, ainda, "notória a ilegalidade contida neste item do Acórdão em face de quitação parcial de devedores solidários" (peça 330, p. 2) .
5.3.	Aponta que o parecer do Ministério Público é contraditório, pois opinou pelo acolhimento das defesas de Iná Marinho Rabello e Dilma Ferreira dos Reis, mesmo reconhecendo que elas não evitaram a concretização das irregularidades.
5.4.	Sustenta, também, que não foram consignadas no acórdão quais seriam as ressalvas nas contas das servidoras. Nesse aspecto, cita o que entende ser as correspondentes ressalvas (peça 330, p. 4-5) :
A advogada Sra. Dilma Ferreira dos Reis, a despeito de sua experiência e conhecimento profissional acerca do direito imobiliário, deixou de cumprir com as mais elementares obrigações para as quais foi contratada com relação ao exame dos documentos de cada um dos imóveis vendidos pela empresa RF: - não exigiu a apresentação de todas as escrituras relativas a cada lote correspondente ao direito de propriedade da vendedora, nem de seus registros perante o Registro de Imóveis; - não exigiu documento hábil que comprovasse a conclusão das benfeitorias ou seu grau de prontificação; - não fez constar das escrituras o grau de prontifícação das casas e a obrigatoriedade do vendedor em concluir a construção das casas; e - não formalizou, por instrumento hábil, fatos que julgava irregulares no âmbito de suas atribuições.
Além disso, permitiu o acesso e interferência dos dirigentes e prepostos da empresa RF no exercício de seus misteres, atendendo ao açodamento na elaboração das escrituras, por eles solicitado e exigido.
Por seu turno, a chefa imediata da Sra. Dilma Ferreira dos Reis na Divisão de Comercialização, Sra. Iná Marinho Rabello, também foi responsabilizada, pois, mesmo sabendo das irregularidades, não comunicou ao Diretor - executivo e ao Presidente da CCCPM fatos que alegava estar em desacordo, por não condizerem com os procedimentos regulares para a liberação dos financiamentos. Adicionalmente, registre-se que ela tampouco comunicou aos superiores hierárquicos que a Chefia do Departamento de Operações Imobiliárias não tomava as atitudes que ela considerava adequadas.
5.5.	O responsável questiona a conclusão do Tribunal que responsabilizou apenas os chefes do Departamento de Operações Imobiliárias, não condenando também Sílvio Artur Meira Starling (presidente da CCCPM) e Murilo Martins Guimarães (ordenador de despesa e chefe do Departamento de Engenharia) . E, no caso dos responsáveis condenados, considera que não houve descrição objetiva da conduta e detalhamento das irregularidades, com violação ao direito de defesa.
5.6.	Lista as condutas do então presidente da CCCPM e as considera omissas e causadoras das irregularidades (contratação verbal, sem exigência de projeto básico e de peças técnicas, dentre outras) . Informa que "o responsável pela assinatura das escrituras era o próprio Presidente da caixa, com exceção das que foram assinadas pelo Cmte. MARIANO por procuração" (peça 330, p. 13-14) .
5.7.	Sustenta que o presidente tinha domínio do fato, autoridade direta e imediata sobre todos os militares e servidores do órgão, foi responsável pela contratação da empresa RF e alterou ao seu arbítrio e de forma temerária as regras para lavratura das escrituras em cartório. Portanto, entende que este deveria ser responsabilizado, juntamente com seu assistente, com o fiscal de obras, com os mutuários, dentre outros.
5.8.	Defende que não era incumbência da Diretoria de Operações Imobiliárias certificar-se do andamento ou do estado físico da obra.
5.9.	Afirma que não tinha conhecimento do "termo de anuência" e que não tinha obrigação de assegurar que o pagamento à empresa RF refletisse real estágio dos imóveis financiados. Registra que o acompanhamento do empreendimento era de competência do Departamento de Engenharia. Cita trechos do depoimento do presidente da CCCPM no Inquérito Policial Militar (IPM) , em que o chefe do Departamento de Engenharia respondeu que esqueceu de acompanhar as obras do empreendimento.
Análise
5.10.	De plano, não há como reconhecer a omissão/contradição arguida pelo responsável.
5.11.	Em voto condutor da decisão embargada, o Exmo. Ministro-Relator anuiu à instrução técnica da peça 307 e a adotou como razões de decidir.
5.12.	Na instrução, a responsabilização dos oficiais superiores foi examinada detidamente e ratificou-se o afastamento proposto na decisão original. Nesse aspecto, compete transcrever excertos pertinentes (peça 307) :
2.9. Insta esclarecer que, no caso dos oficiais de Marinha Rogério Márcio Mariano Neto e José da Cruz Gouvêa Neto, chefes do Departamento de Operações Imobiliárias, no período de 23/10/2002 a 12/5/2003 e 12/5/2003 a 2/8/2003, respectivamente, a unidade técnica concluiu que a responsabilidade deles decorria de atos comissivos e omissos praticados enquanto dirigentes da referida unidade, a qual estava vinculada a Divisão de Comercialização, pois, além de não obstruírem as ações insidiosas dos dirigentes e representantes da RF, deram ordens a sua subordinada, Sra. Dilma, para que atendessem às mencionadas solicitações, facilitando assim o pagamento de financiamento de casas inacabadas.
 (...) 
8.6. (...) em relação ao Sr. Murilo Martins Guimarães, concluiu-se, por meio da instrução presente à peça 174 (itens 26 a 28) , que não havia como afirmar, categoricamente, pela culpabilidade do referido oficial, uma vez que a participação dele no empreendimento Moradas do Tinguí não se deu desde o início, mas sim durante o desenrolar dos pagamentos indevidos à RF. Além do mais, não era esperado que ele pudesse detectar as irregularidades, as quais na maioria das vezes estavam bem mascaradas e eram de difícil percepção, nada obstante tenha assinado parte das ordens de pagamento.
8.7. De outra parte, mediante a manifestação constante da peça 175, concluiu-se pela não responsabilização do Sr. Sílvio Artur Meira Starling, sob o argumento principal de que a ordem expedida pelo Presidente da CCCPM quanto ao procedimento de pagamento não foi seguida pelas instâncias inferiores. Ademais, destacou-se que, além do fato de não ter sido o ordenador das despesas, o militar adotou tempestivamente providências com vistas a resguardar o erário quando teve conhecimento das irregularidades.
8.8. Pois bem. Contrariamente ao que se alega, não há que se falar em violação ao princípio da isonomia decorrente de um suposto tratamento diferenciado conferido aos oficiais superiores, tendo em vista que não restou evidenciada a participação destes militares nas irregularidades, não existindo, assim, comprovação de que tivessem ciência dos atos inquinados no âmbito da tomada de contas especial.
8.9. Com efeito, a orientação do presidente da CCCPM era no sentido de que se procedesse à assinatura da promessa de compra e venda, somente com o pagamento parcial do preço e, posteriormente, evoluindo-se para a escritura definitiva após a conclusão, a regularização e o pagamento do montante restante dos imóveis, tendo esse procedimento respaldo no normativo específico da Marinha do Brasil, denominado SGM-701 (Normas sobre os financiamentos imobiliários na Marinha) , constante da peça 76.
8.10. Ocorre que essa determinação da Presidência da CCCPM não foi cumprida, tendo em vista que ocorreram pagamentos, na integralidade, de imóveis que ainda estavam na fundação, mediante escrituras particulares definitivas de compra e venda, sem quaisquer ressalvas acerca dessa situação. A ausência dessa informação dificultou o controle sobre o andamento d as obras, possibilitando assim a ocorrência das irregularidades, de modo que não há como afirmar que delas tivessem conhecimento, muito menos participação, os oficiais superiores.
8.11. Bem de se ver que a causa das irregularidades não está na celebração do acordo entre a CCCPM e a empresa RF Incorporações Imobiliárias com vistas a viabilizar a conclusão do empreendimento, mas sim na execução desse ajuste, cuja incumbência era da Diretoria de Operações Imobiliárias, chefiada à época das irregularidades pelos Srs. Rogério Márcio Mariano e José da Cruz Gouvêa Neto, de modo que recai diretamente sobre eles a responsabilidade pelas irregularidades.
8.12. Deste modo, ainda que os oficiais superiores fossem responsabilizados, isso não isentaria de culpa os recorrentes, considerando tudo o que se apurou nos autos acerca da atuação comissa e omissa desses responsáveis enquanto dirigentes da Diretoria de Operações Imobiliárias da CCCPM, sendo, portanto, indiferente a eles a situação dos oficiais superiores.
5.13.	Como se observa, o afastamento da responsabilidade do presidente da CCCPM e do Diretor de Engenharia foi fundamentado nos elementos de prova contidos nos autos. Não houve contradição ou omissão no exame dos argumentos recursais. A responsabilização decorreu da aferição da conduta de cada agente público envolvido, caracterizando-se o nexo entre os atos praticados e a irregularidade perpetrada. Não houve, portanto, condenação generalizada de todos os envolvidos no fato irregular.
5.14.	Nesse sentido, relevante destacar sentença judicial contida à peça 113, mencionada no parecer técnico da subunidade à peça 175, que isentou a responsabilidade do presidente da CCCPM:
19. Depreende-se da leitura das diversas peças que compõem estes autos que o Sr. Sílvio Artur Meira Starling, além de não ter sido ordenador das despesas que causaram o prejuízo à União, adotou todas as medidas ao seu alcance para preservar o erário tão logo soube das irregularidades. Instaurou a sindicância e posteriormente o IPM; interviu no empreendimento assumindo o canteiro de obras, que havia sido abandonado pela empresa; introduziu vigilância 24 horas para preservar os imóveis e evitar sua depredação; fez a empresa elaborar termo complementar comprometendo-se a concluir em prazo determinado as casas que já haviam sido pagas, bem como deu início às ações que culminaram com o ajuizamento de ação ordinária indenizatória contra a empresa RF Incorporações Imobiliárias Ltda., a qual deu ganho de causa à CCCPM com condenação à empresa para ressarcimento dos prejuízos apurados (peça 113) .
5.15.	Quanto ao Diretor de Engenharia, não foi caracterizado conduta irregular a ensejar sequer a sua citação, senão vejamos (instrução à peça 174) :
26. Relativamente à participação do Oficial Murilo Martins Guimarães, este assumiu as funções de Diretor-Executivo interino e de chefe do Departamento de Engenharia em 12/05/2003 e a de Ordenador de Despesas em 30/6/2003, tendo autorizado o pagamento de seis imóveis. Esse fato caracteriza a participação do referido militar nos pagamentos irregulares e seria suscetível de ensejar a sua citação, solidariamente aos demais arrolados.
27. Contudo, não há como afirmar, categoricamente, a culpabilidade do referido oficial no episódio, uma vez que a participação dele não se deu desde o início, mas durante o desenrolar dos pagamentos indevidos à RF. É possível que ele não tivesse condições de detectar as irregularidades, embora tenha assinado algumas das ordens de pagamento alusivas às casas. Desse modo, entende-se que não há indícios suficientes para justificar a citação do Sr. Murilo Martins Guimarães.
28. Não era esperado que ele pudesse detectar as irregularidades, que na maioria das vezes estavam bem mascaradas e eram de difícil percepção. Embora tenha assinado ordens de pagamento de algumas casas como OD, ele apenas passou atuar no empreendimento a partir de maio de 2003 como Diretor-executivo e Chefe do departamento de engenharia. Consta dos autos que o processo de pagamento seguia com toda a documentação prevista, e que não havia qualquer ressalva nas escrituras quanto ao nível de prontificação das casas. Consta, ainda (alíneas f a h do relatório do IPM) , que nenhuma das IFC (informações sobre financiamento concedido) , documento elaborado pela Divisão de Comercialização e posteriormente remetido para o Departamento de Administração autorizando a emissão de empenhos e dos cheques para pagamento, foi assinada pelo Sr. Murilo. Ou seja, o processo saía do Departamento de Operações Imobiliárias para pagamento, com a escritura pronta, sem apresentar qualquer ressalva ou falta da documentação necessária, e o Sr. Murilo nunca assumiu função nesse Departamento, conforme documento contido à Peça 114.
5.16.	O acolhimento das defesas de Iná Marinho Rabello e Dilma Ferreira dos Reis baseou-se também em documentos contidos nos autos, em especial comunicações internas que demonstraram a não anuência das servidoras com os procedimentos irregulares (parecer do MPTCU - peça 219) :
17. Além de ser evidentemente distinto o papel por elas desempenhado dentro da CCCPM (em relação à função dos chefes de departamento) , existem diversos elementos no processo que demonstram o descontentamento das funcionárias com as ocorrências e as irregularidades tratadas nos presentes autos.
18. A documentação constante dos autos demonstra a existência de comunicações internas enviadas pela Divisão de Comercialização (de responsabilidade da Sra. Iná Marinho Rabello) relatando a existência de escrituras de imóveis sem registro (falta de habite-se e outros documentos) e diversos outros problemas. Menciona-se também a recusa da Sra. Iná Marinho Rabello em assinar a documentação em função de seu descontentamento com as decisões que estavam sendo tomadas, bem como a ocorrência reiterada de reclamações por parte dela e da Sra. Dilma Ferreira dos Reis sobre a interferência de representantes da empresa RF Incorporações Imobiliárias Ltda. em suas atividades (conforme verifico na peça 1, p. 25; peça 8, p. 47-49; peça 9, p. 02-04 e 44-51; peça 50, p. 33-34; e na listagem apresentada no item 176 da instrução de peça 216) . Ademais, foram os despachos expedidos pela Sra. Dilma Ferreira dos Reis que comunicaram a existência de reclamações dos mutuários acerca dos atrasos na entrega dos imóveis (peça 4, p. 25) 
5.17.	O embargante, por sua vez, teve a sua conduta irregular devidamente descrita na instrução técnica que examinou seu expediente recursal (peça 307) , verbis  (grifos no original) :
7.3. Sem razão o recorrente. Diversamente do alegado, a instrução da SecexDefesa (peça 216) procedeu à individualização das condutas, detalhando as irregularidades atribuídas a cada um dos responsáveis, inclusive dos Srs. Rogério Márcio Mariano e José da Cruz Gouvêa Neto:
 (...) 
17. Com efeito, a proposta de encaminhamento da primeira instrução destes autos (peça 4, p. 24-30) foi pela responsabilização por atos comissivos e omissivos daqueles chefes do Departamento de Operações Imobiliárias, pois, além de não obstruírem as ações insidiosas dos dirigentes e representantes da RF, deram ordens a sua subordinada, Sra. Dilma, para que atendessem às mencionadas solicitações, facilitando assim o pagamento das casas sem que estas estivessem finalizadas.
18. A chefia do Departamento de Operações Imobiliárias concedeu à empresa RF permissão para atuar dentro da CCCPM e aceitou tacitamente o Termo de Anuência, por meio do qual a empresa vendedora das unidades habitacionais e os mutuários atestavam o cumprimento de obrigações e direitos. Agregue-se ainda que os responsáveis pelo Departamento não solicitaram a vistoria dos imóveis, o que permitiu a liberação de pagamentos de financiamentos de casas inacabadas.
5.18.	Do exposto, não se verifica contradição ou omissão na responsabilização do embargante nos autos.
6.	Da multa aplicada
6.1.	O responsável argui omissão no julgado pois "não consta do Acórdão nenhuma manifestação pertinente ao afastamento/cancelamento da multa aplicada no Item 9.3 do Acórdão 5176/2014, no valor de R$100.000,00, promovido no recurso de reconsideração" (peça 330, p. 5) .
Análise
6.2.	O embargante parece questionar um suposto afastamento da multa que teria sido promovido pelo acórdão recursal.
6.3.	Nesse aspecto, não se observa manifestação no sentido de afastar a multa aplicada originalmente (peça 314) . Pelo contrário, o Exmo. Ministro-Relator é expresso em manter o acordão original,  (voto condutor à peça 314, p. 1, grifo nosso) :
6. (...) acolho como razões de decidir os argumentos oferecidos no parecer exarado por aquela Secretaria, transcrito no relatório precedente, cuja proposta contou com a anuência do Ministério Público junto a este Tribunal, e, destarte, entendo que deve ser negado provimento aos recursos, mantendo-se em seus exatos termos o Acórdão recorrido.
6.4.	O voto condutor foi acompanhado pelos demais membros da Câmara Julgadora e resultou na prolação do acórdão embargado, que negou provimento aos recursos. Não houve, dessarte, qualquer modificação sobre a decisão original.
6.5.	Rejeita-se, portanto, o argumento de omissão ora analisado.
7.	Dos documentos e provas que embasaram a condenação dos responsáveis
7.1.	O embargante questiona o valor probatório dos documentos e provas que resultaram em sua condenação.
7.2.	Aponta contradição na análise preliminar acerca "da ausência de documentos no processo, pertinente a ausência de pleno atendimento pela CCCPM da diligência realizada por este Tribunal, que comprometeu a defesa do embargante, tendo em vista que os documentos são imprescindíveis para a formação de um juízo de certeza sobre o mérito das irregularidades descritas nos autos" (peça 330, p. 5) .
7.3.	Em suma, sustenta que os documentos que não foram entregues no âmbito de diligência do TCU poderiam contribuir para a defesa dos responsáveis. Considera que o cumprimento parcial da diligência comprometeu a formação de juízo de certeza sobre o mérito das irregularidades. Dentre os documentos que entende relevante, lista os seguintes: contratos celebrados com empresas que terminaram as obras; planilhas de medições de pagamentos; e notas fiscais de compra de materiais. 
7.4.	Entende que a ausência destes documentos descumpre o novo Código de Processo Civil, dentre outros normativos, pois viola os princípios do contraditório e da ampla defesa.
7.5.	Discorda, também, da conclusão deste Tribunal que não reconheceu nulidades na sindicância, no inquérito policial militar (IPM) e na tomada de contas da Diretoria de Contas da Marinha do Brasil, que teriam servido de elementos de prova para apuração das irregularidades tratadas nestes autos.
7.6.	Considera que os procedimentos internos estavam viciados e contaminaram o acórdão condenatório original e recursal, não tendo apresentado nada de novo que justificasse a remessa da TCE para esta Corte.
7.7.	Sem prejuízo, informa que o Ministério Público Militar, em sede de IPM, vislumbrou indícios de pratica criminosa na conduta do presidente da CCCPM, remetendo os documentos ao Superior Tribunal Militar.
7.8.	Reitera, por fim, impugnação que realizou em fases anteriores acerca da sindicância e do IPM, qual seja: ilegalidade na indicação de Murilo Martins Guimarães para presidir a sindicância, vez que exercia funções vinculadas ao objeto fiscalizado, o que teria violado o instituto da imparcialidade e os princípios da legalidade e da impessoalidade.
7.9.	Entende que o Tribunal foi omisso ao não se manifestar pontualmente sobre todos as alegações apresentadas em seu recurso anterior.
Análise
7.10.	Não há que se falar em vício na decisão embargada.
7.11.	O embargante demonstra inconformismo com as conclusões adotadas pelo acórdão condenatório original e ratificadas pela decisão proferida em grau de recurso.
7.12.	De modo geral, em seu expediente recursal, o embargante questiona o fato de não ter sido afastado expressamente todos os argumentos recursais que apresentou. Considera que houve violação à sua defesa por tal motivo.
7.13.	Ocorre, todavia, que embargos de declaração é espécie de recurso que tem objeto próprio, que não busca rediscussão do mérito decidido. Sua finalidade não é proporcionar novo julgamento da questão posta nos autos, mas somente esclarecer, interpretar ou completar o pronunciamento anteriormente emitido, em benefício de sua compreensão ou inteireza. 
7.14.	A jurisprudência desta Corte é consolidada no sentido de que a omissão deve se referir a questão que deixou de ser decidida pelo julgador, embora fosse essencial ao desfecho da lide. É a lacuna condizente com a conclusão do julgado, não a que se refere aos argumentos das partes, que podem ser rejeitados implicitamente.
7.15.	O relator não está obrigado a responder, um a um, todos os argumentos invocados pelas partes, caso isso não seja imprescindível para formação de seu convencimento acerca da solução da controvérsia. Nesse sentido, Acórdãos 2.725/2015 e 2.653/2009, ambos do Plenário, e Acórdão 3195/2007-TCU-Segunda Câmara, de relatoria, respectivamente, dos Ministros José Múcio, Augusto Nardes e Benjamin Zymler.
7.16.	No mesmo sentido encontra-se entendimento do Superior Tribunal de Justiça (STJ) , conforme o seguinte precedente:
"PROCESSUAL CIVIL. EMBARGOS DE DECLARAÇÃO. INEXISTÊNCIA DE IRREGULARIDADES NO ACÓRDÃO. DESNECESSIDADE DE EXAME DE DISPOSITIVOS PERQUERIDOS.1. Não ocorrência de irregularidades no acórdão quando a matéria que serviu de base à oposição do recurso foi devidamente apreciada, com fundamentos claros e nítidos, enfrentando as questões suscitadas ao longo da instrução, tudo em perfeita consonância com os ditames da legislação e jurisprudência consolidada. O não acatamento das teses deduzidas no recurso não implica cerceamento de defesa. Ao julgador cumpre apreciar o tema de acordo com o que reputar atinente à lide. Não está obrigado a julgar a questão de acordo com o pleiteado pelas partes, mas sim com o seu livre convencimento (art. 131 do CPC) , utilizando-se dos fatos, provas, jurisprudência, aspectos pertinentes ao tema e da legislação que entender aplicável ao caso. As funções dos embargos de declaração, por sua vez, são, somente, afastar do acórdão qualquer omissão necessária para a solução da lide, não permitir a obscuridade por acaso identificada e extinguir qualquer contradição entre premissa argumentada e conclusão.2. Enfrentamento de todos os pontos necessários ao julgamento da causa, sendo desnecessário o exame/indicação expressa dos dispositivos que arguiu nos aclaratórios.3. Embargos rejeitados." (1ª Turma do STJ - EDcl no RMS 21.800. Relator Ministro José Delgado, DJ 14/12/2006) .
7.17.	De qualquer modo, a decisão embargada é expressa ao afastar vício na diligência feita para subsidiar o exame das irregularidades (voto condutor à peça 314, p. 1) :
8. Com efeito, descabe o argumento de ofensa ao direito de defesa dos responsáveis, supostamente em razão de ausência de todos os acordos e contratos celebrados entre a CCCPM e a empresa RF, pois como bem concluído pela Serur, todos os elementos que motivaram a reprovação das contas dos gestores constam dos autos.
7.18.	Quando não houve certeza acerca da responsabilidade de agente envolvido nos fatos, optou-se por não condenar o gestor, como se vê na transcrição contida no item 5.15 desta instrução. A responsabilização, portanto, somente ocorreu quando haviam elementos probatórios suficientes para caracterizar a participação efetiva do agente na prática irregular (com prejuízo aos cofres públicos) .
7.19.	Também foram examinadas e afastadas as alegações de defesa relacionadas ao procedimentos internos de apuração (sindicância e IPM) . A decisão recorrida assim se manifestou (peça 314) :
9. Também não merece guarida a alegação de que, ad argumentandum tantum, em sendo possivelmente nulos os procedimentos relativos à sindicância e ao inquérito policial militar, a Tomada de Contas Especial processada no âmbito do Tribunal de Contas da União restaria invalidada.
10. Ora, os procedimentos internos do tomador de contas não foram invalidados, como se observa nos autos. E se por ventura presentes manifestações discordantes no âmbito do órgão jurisdicionado ou mesmo da unidade técnica do Tribunal que primeiro examinou o processo quanto ao mérito das condutas e às irregularidades apuradas, como alegado favoravelmente nos recursos, tais fatos não vinculam as deliberações a serem proferidas pelos órgãos colegiados do Tribunal, os quais podem firmar livre e motivada convicção quanto aos documentos e elementos constantes do processo. 
7.20.	A conclusão da decisão não merece reparos, pois não é contraditória ou omissa. Examinou devidamente as razões do recurso e ponderou que (peça 307) :
6.6. Com efeito, ainda que os oficiais superiores ostentassem algum impedimento que os inabilitasse para condução das apurações e/ou investigações isso não impediria por si só a utilização pelo TCU das provas produzidas no âmbito dos mencionados procedimentos administrativos, vez que tais conclusões e elementos não vinculam o Tribunal, a quem cabe avaliá-los livremente na formação de seu juízo de valor, consoante o que preconiza o princípio da independência das instâncias.
6.7. Quanto ao argumento de que a própria unidade técnica deste Tribunal teria reconhecido a nulidade dos procedimentos, tal posicionamento não socorre aos recorrentes, porquanto as manifestações das unidades técnicas do TCU não vinculam as deliberações proferidas por seus órgãos colegiados (Plenário, 1ª e 2ª Câmara) , muito embora sejam partes essenciais de suas decisões, conforme disposto na Lei 8.443/1992 (art. 12, §3º, inciso I) .
7.21.	Não se vislumbra, no caso examinado, que entendimento diverso do pretendido pelo responsável tenha representado omissão ou contradição da decisão embargada. Não há evidências concretas que justifique a invalidade dos procedimentos internos de apuração da Marinha. E o Tribunal apreciou livremente os documentos e provas contidas nos referidos apuratórios.
7.22.	Com estas considerações, entende-se ausente qualquer vício nos fundamentos e provas utilizados pela decisão embargada.
8.	Da apuração do débito
8.1.	O embargante aponta omissão na análise dos seguintes argumentos recursais:
i) ausência de documentos que permitissem mensurar o dano (em especial, ausência de notas e de medições das obras) ;
ii) impugnação da avaliação do débito apurado pela subunidade na peça 175 dos autos, ante supostas inconsistências, impropriedades, irregularidades e ilegalidades;
	iii) compra de material para a obra de forma fragmentada (com despesas miúdas e/ou pronto pagamento - o que seria ilegal) , com preços de varejo, quando seria mais econômico adquirir os produtos no atacado, considerando ainda a mão de obra especializada do órgão e a sua finalidade de construir casas; e
iv) impugnação da "apropriação indevida dos Valores Detalhados nas Peças 163 A 172 - Anexo 1 - Detalhamento dos Débitos e por razão de coerência, deixamos de repetir todas as razões de defesa consignadas na nossa segunda peça de defesa" (peça 330, p. 8) .
8.2.	Argumenta, ainda, que (peça 330, p. 17) :
As despesas excedentes devem ser excluídas do cálculo realizado.
Não ocorreu a perfeita demonstração da aplicação dos recursos, nem a individualização dos imóveis onde foram empregadas, sem contar com a utilização dos materiais que se encontravam no canteiro de obras.
Deveria ter sido tratada as impugnações pertinentes as aquisições realizadas de forma fragmentada.
A correção de algumas inconsistências não legaliza o laudo inquinado, pois o mesmo continua acrescentando, para cálculo do montante do débito, as despesas supervenientes ao abandono das obras, por parte da empresa contratada, incorridas pela CCCPMM, para a conclusão e entrega das casas, totalmente regularizadas aos mutuários, conforme previsão contratual.
Afirmar que a metodologia adotada pelo órgão se apresenta escorreita não exime o julgador de enfrentar as questões controvertidas apresentadas no recurso de reconsideração.
Isolado do fato de incluir despesas improcedentes na apuração do cálculo, deveria ter observado que o cálculo abarca também inúmeras despesas que nada tem a ver com as referidas unidades inacabadas.
As omissões de análise das questões aventadas devem ser esclarecidas de modo a sanear a decisão ora embargada.
8.3.	Assevera, ainda, que "como comprovado não constam dos Autos o Cronograma físico financeiro mencionado pelo Ministro Relator e nem anotação de ART, nem quaisquer peças técnicas referentes a construção das unidades do Projeto TINGUI". (peça 330, p. 20) .
8.4.	Por fim, sintetiza argumentos que considera não terem sido confrontados por este Tribunal (peça 330, p. 21-22) :
- aquisições diretas e de maneira fragmentada, sem que fossem observados os ritos processuais ordinários, o que as tornariam ilegais e com perda da economia de escala, por não se submeterem aos normativos de regência das aquisições públicas;
- documentos fiscais apresentados sem que se possa aferir o atesto de dois servidores, o que comprovaria as aquisições e as entregas dos materiais;
- ausência, na composição do débito, da dedução dos valores relativos ao material que restara no canteiro de obras quando do início da intervenção da CCCPM;
- despesas que não seriam decorrentes do abandono de canteiros de obras: rachaduras nas paredes, abatimento de pisos externos, vazamentos nas instalações hidrossanitárias, reforço estruturais das casas, demolição de obras preexistentes;
- despesas com legalização de 76 imóveis, uma vez que apenas 17 casas encontravam-se devidamente legalizadas.
- falta de discriminação dos serviços relativos à assessoria especializada.
Análise
8.5.	O responsável sustenta que não houve exame acerca de questionamentos relacionados à apuração do débito, em especial gastos que a CCCPM teve de realizar para finalizar as obras inacabadas.
8.6.	Defende que as despesas não foram realizadas de acordo com disposições legais e não representaram custos comprovados no mercado à época.
8.7.	Nesse ponto, cabe reiterar o exame feito no item anterior.
8.8.	O embargante demonstra, em verdade, inconformismo com as conclusões adotadas por este Tribunal. Questiona o fato de não ter sido afastado expressamente todos os argumentos recursais que apresentou.
8.9.	Conforme já exposto, embargos de declaração é espécie de recurso que tem objeto específico e não busca rediscussão do mérito decidido. E o relator não está obrigado a responder, um a um, todos os argumentos invocados pelas partes, caso isso não seja imprescindível para formação de seu convencimento, nos termos da consolidada jurisprudência desta Corte.
8.10.	Dessa forma, de plano, afasta-se a alegação de omissão do embargante.
8.11.	Cabe registrar, de qualquer modo, que a apuração do débito respeitou os ditames legais e foi favorável ao embargante.
8.12.	No item 29 da instrução técnica à peça 175 foram discriminados todos os valores que ensejaram débito, vez que assumidos indevidamente pela CCCPM para finalizar os imóveis. As parcelas do dano foram individualmente discriminadas por data de ocorrência e descrição (reparo e conservação - materiais e serviços -, legalização dos imóveis, dentre outros) .
8.13.	Quando houve dúvida ou inconsistência em valores, eles foram excluídos do débito imputado, em benefício aos gestores, senão vejamos (peça 175) :
30.	 Para se chegar ao valor total do débito acima, necessários alguns esclarecimentos em relação às inconsistências detectadas entre os valores totais de gastos por categoria, constantes das planilhas elaboradas pelo auditor e os valores constantes da tabela denominada "Valores despendidos", contida no "Relatório Sobre o Empreendimento Moradas do Tinguí", acostado à peça 1, p. 40-43. Tudo com o objetivo de demonstrar que o débito originário é de R$ 902.671,74, e não de R$ 908.487,07, como atestado no citado relatório.
31.	 O valor de R$ 5.810,66 (peça 164) , identificado como não localizado, deve, de fato, ser excluído do débito. Refere-se ao somatório das diferenças entre os valores efetivamente pagos aos mutuários especificados nas IFC 90 a 99, por meio de cheques, e os constantes dos recibos por eles assinados, os quais discriminam os valores recebidos a título de empréstimos para despesa de operação. Ou seja, a CCCPM considerou como débito o valor total especificado nos recibos, sem abater as quantias por ela recebidas dos mutuários referentes a algumas despesas de operação. 
32. Para ilustrar, cite-se o caso dos pagamentos referentes à IFC 90. Conforme dados contidos na planilha (peça 134, p. 11) , constam dois desembolsos efetuados pela CCCPM, nos valores de R$ 249,44 e R$ 22,33, alusivos a pagamentos de empréstimo à mutuária Simone do Nascimento Galeno e de seguro à Empresa Chubb do Brasil, respectivamente. Se somarmos a esses valores as quantias de R$ 416,80 e de R$ 191,43, recebidas pela CCCPM da referida mutuária a título de comissão de abertura de crédito do financiamento e de seguro e juros pro rata relativos ao financiamento, teremos o montante de R$ 880,00, especificado no recibo acostado à peça 134, p. 16.
33.	 O valor de R$ 44.000,00 contido na planilha da peça 163 e especificado como não localizado refere-se ao pagamento decorrente da IFC 14 (peça 135, p. 15) . Por fim, da planilha contida à peça 171, referente aos gastos com legalização dos móveis, deve ser glosado o valor de R$ 4,67, tendo em vista não ter sido possível identificar sua origem.
8.14.	O montante imputado como débito, portanto, foi calculado de forma acurada, afastando-se inconsistências em benefício dos devedores. No mesmo sentido encontra-se a análise em grau recursal, verbis  (peça 307) :
10.4.	Preliminarmente, afigura-se improcedente o argumento acerca de violação ao contraditório e à ampla defesa, uma vez que todos os aspectos da defesa relacionados a esse ponto foram devidamente examinados na instrução que subsidiou a prolação do acórdão recorrido (peça 216, item 97-109) , em que se concluiu pela correta quantificação do débito apurado nos autos, no valor total de R$ 902.671,74.
10.5.	Esse resultado teve fundamento (no) laudo elaborado pela Marinha do Brasil (peça 1, p. 40-43) , com os ajustes efetivados no pronunciamento técnico constante da peça 175, por meio do qual foram corrigidas algumas inconsistências, reduzindo-se assim o débito do valor de R$ 908.487,07 para R$ 902.671,74, após os devidos ajustes. 
10.6.	Nada obstante a tentativa de se desqualificar os cálculos realizados pelo aludido laudo, verifica-se que a metodologia adotada pelo órgão se apresenta escorreita, uma vez que contempla não só os gastos realizados na construção e/ou o reparo dos imóveis em si (ex. materiais e serviços) , mas também os necessários à administração da obra e à legalização de imóveis.
10.7.	Com efeito, o abandono da obra pela empresa RF Empreendimentos Imobiliários ensejou a assunção de diversas despesas pela CCCPM que, se a obra tivesse sido entregue na forma e no prazo acordados realmente não seriam necessários (v.g. guarda e conservação dos imóveis não prontificados) , mas que não podem ser desconsiderados na apuração do débito, tendo que vista a obrigação que assumiu a entidade de entregar os imóveis em condições de perfeita habitação. 
10.8.	Desta forma, entende-se que o débito foi devidamente quantificado pela SecexDefesa, sem contar que não foram apresentados elementos capazes de demonstrar a desnecessidade dos gastos contabilizados no laudo da Marinha do Brasil para a conclusão do empreendimento Moradas do Tinguí.
10.9.	Portanto, as razões recursais declinadas neste ponto não merecem acolhimento.
8.15.	Também merece registro que não configura omissão quando o acórdão recorrido acolhe as conclusões da instrução técnica e a integra como razões de decidir. Nesse sentido:
Acórdão 1861/2009-TCU-Plenário, relatoria do Ministro André de Carvalho
Não há omissão se a fundamentação do aresto recorrido teve por base a análise elaborada pela unidade técnica, utilizada como razões de decidir, havendo os aspectos divergentes entre o encaminhamento por ela proposto e o que foi compreendido pelo julgador sido objeto de considerações específicas.
Acórdão 1118/2017-TCU-Segunda Câmara, relatoria do Ministro Augusto Nardes
Não há omissão apta ao acolhimento de embargos de declaração quando a matéria é enfrentada na instrução da unidade técnica que consta do relatório e integra as razões de decidir da deliberação embargada, bem assim, na hipótese de haver aspectos divergentes entre o encaminhamento por ela proposto e o que foi compreendido pelo julgador, quando tais questões são objeto de considerações específicas.
8.16.	Com estas considerações, afasta-se o argumento de omissão na apuração do débito.
CONCLUSÃO
9. 	Da análise, conclui-se que a decisão recorrida não foi omissa ou contraditória, tendo examinado todos os argumentos do recurso do embargante e de suas defesas anteriores, devendo ser mantido o acordão combatido, que ratificou por meio de provas idôneas as irregularidades e a responsabilidade dos gestores condenados, com adequada apuração do débito.
PROPOSTA DE ENCAMINHAMENTO
10.	Ante o exposto, submete-se o presente exame à consideração superior, propondo-se, com fundamento no artigo 32, II, e 34 da Lei 8.443/1992:
a) não conhecer dos embargos de declaração opostos por Rogério Márcio Mariano Neto, por serem intempestivos;
b)  conhecer dos embargos de declaração opostos por José da Cruz Gouvêa Neto e, no mérito, rejeitá-los, em face da ausência das omissões ou contradições apontadas;
c) dar ciência da decisão aos embargantes e aos demais interessados."
É o Relatório.

João Silva de Jesus (9.728/OAB-ES) e outros, representando Rogério Marcio Mariano; Gilson Pereira Nunes (156.497/OAB/RJ) e outros, representando José da Cruz Gouvêa Neto.

Não atuou.

TOMADA DE CONTAS ESPECIAL. CONSTRUÇÃO DE CASAS PARA O PESSOAL DA MARINHA. IRREGULARIDADES NO EMPREENDIMENTO MORADAS DO TINGUÍ-RJ. CONTAS IRREGULARES COM DÉBITO E MULTA. RECURSO DE RECONSIDERAÇÃO. CONHECIMENTO. NEGATIVA DE PROVIMENTO. EMBARGOS DE DECLARAÇÃO. CONHECIMENTO. REJEIÇÃO.

TOMADA DE CONTAS ESPECIAL (TCE)

Secretaria de Recursos (Serur).

Trata-se, originariamente, de processo de Tomada de Contas Especial para a qual foi proferida deliberação condenatória referente ao prejuízo causado ao Erário em razão de irregularidades constatadas no financiamento e na construção de casas de empreendimento imobiliário contratado pela Caixa de Construções de Casas para o Pessoal da Marinha junto à empresa RF Incorporações Imobiliárias Ltda., cujo recurso de reconsideração teve o provimento negado em sede do Acórdão 9532/2017-TCU-Segunda Câmara, tendo sido apresentados, por Rogério Márcio Mariano Neto e José da Cruz Gouvêa, os presentes Embargos de Declaração.
2.	Como bem esclarecido pela unidade técnica, os embargos interpostos por Rogério Márcio Mariano são intempestivos e não devem ser admitidos, eis que a notificação do acórdão embargado ocorreu em 15/11/2017 e o recurso foi apresentado em 29/11/2017, após o vencimento do prazo de 10 (dez) dias previsto no art. 287 do Regimento Interno.
3.	Sobre o recurso manejado por José da Cruz Gouvêa Neto, embora atendidos os requisitos de admissibilidade, não restaram comprovadas as alegadas omissões ou contradições, pois o embargante, em derradeira análise, busca o reexame de questões já debatidas na fase processual anterior e para as quais já houve a adequada apreciação, o que denota apenas a intenção de abrir nova discussão de mérito, inviável pela via estreita do recurso eleito.
4.	Assim, quanto ao mérito, verifico que a unidade técnica abordou, com bastante propriedade e percuciência, em sua minudente instrução, todos os argumentos aduzidos pelo embargante, restando adequada a proposta de rejeição do recurso, pelos fundamentos apresentados. 
5.	Desse modo, acolho como razões de decidir os argumentos oferecidos na instrução da Serur e manifesto concordância com a proposta de encaminhamento.
6.	Como exemplo, trago à baila o suposto vício quanto à responsabilização em fase anterior do processo, suficientemente rebatido na instrução da Serur, uma vez que a "responsabilização decorreu da aferição da conduta de cada agente público envolvido, caracterizando-se o nexo entre os atos praticados e a irregularidade perpetrada", inexistindo a alegada condenação generalizada anotada nos embargos.
7.	Sobre o tema, é cediço que, em regra, os embargos não se prestam à alteração do mérito das decisões embargadas, eis que têm por finalidade aclarar ou corrigir obscuridade, omissão ou contradição, consoante prescrevem os arts. 34, caput, da Lei 8.443/1992 e 287 do Regimento Interno.
8.	Assim, considerando sua natureza específica, os embargos de declaração objetivam corrigir omissão, obscuridade ou contradição, comprovadamente presentes na própria deliberação recorrida, não apenas alegadas.
9.	Ora, é pertinente reforçar ao recorrente que os embargos de declaração visam a complementar e a aclarar a decisão embargada, produzindo efeito integrativo (Acórdão 6011/2015-TCU-Segunda Câmara) , tendo como principal objetivo o de "permitir o acabamento do julgado, a fim de que sejam aclaradas as obscuridades, eliminadas as contradições e supridas as omissões passíveis de terem ocorrido na deliberação embargada", o que não se vislumbra na presente fase, dada a inexistência dos vícios alegados.
	Ante o exposto, manifestando concordância com as conclusões da Serur, VOTO por que seja adotada a deliberação que ora submeto ao Colegiado.
TCU, Sala das Sessões Ministro Luciano Brandão Alves de Souza, em 21 de maio de 2019.
AROLDO CEDRAZ 
Relator